【裁判字號】    95,上易,156
【裁判日期】    950705
【裁判案由】    侵權行為損害賠償
【裁判全文】
臺灣高等法院民事判決                 95年度上易字第156號
上  訴  人即
附帶被上訴人  甲○○○
訴訟代理人    謝天仁律師
複  代理人    吳佩玲律師
被  上訴人
即附帶上訴人  乙○○
上列當事人間侵權行為損害賠償事件，上訴人對於中華民國95年
1月6日臺灣臺北地方法院94年度訴字第3263號第一審判決提起上
訴，並為上訴之追加，被上訴人提起附帶上訴，本院於95年6月
19日言詞辯論終結，判決如下：
    主      文
上訴駁回。
原判決關於命附帶上訴人給付超過新台幣陸萬肆仟柒佰肆拾柒元
及其法定遲延利息部分，暨該部分假執行之宣告，並命附帶上訴
人負擔訴訟費用之裁判廢棄。
上開廢棄部分，附帶被上訴人在第一審之訴及假執行之聲請均駁
回。
其餘附帶上訴駁回。
第二審訴訟費用關於上訴部分，由上訴人負擔。第一審訴訟費用
關於命附帶上訴人負擔部分，及第二審訴訟費用關於附帶上訴部
分，由附帶上訴人負擔百分之七十四，餘由附帶被上訴人負擔。
    事實及理由
壹、程序方面
一、按訴之變更或追加，非經他造同意，不得為之。但第255條
    第1項第2款至第6款情形，不在此限；又被告於訴之變更或
    追加無異議，而為本案之言詞辯論者，視為同意變更或追加
    ，且為第二審程序所準用。民事訴訟法第446條第1項、第25
    5條第2項、第463條分別定有明文，且為最高法院29年上字
    第359號判例所肯認。查上訴人即附帶被上訴人甲○○○（
    下稱上訴人）於上訴狀聲明求為被上訴人即附帶上訴人乙○
    ○（下稱被上訴人）應再給付上訴人新台幣（下同）30萬元
    （見本院卷第11頁），嗣擴張聲明求為被上訴人應再給付上
    訴人31萬1720元（見本院卷第52頁），核係屬擴張應受判決
    事項之聲明，且被上訴人對之無異議，而為本案之言詞辯論
    ，應視為同意，先此敘明。
貳、實體方面
一、上訴人起訴主張：被上訴人於民國93年7月14日下午6時58分
    許，騎乘車牌號碼GC9-402號之重型機車（下簡稱系爭機車
    ），沿台北市文山區恆光橋由南往北方向行駛，於行經恆光
    橋下坡路段時（下簡稱系爭地點），本應注意依照速限50公
    里行駛，並隨時注意車前狀況，而依當時晴天、路面乾燥、
    無缺陷、無障礙物、視距良好等情形，又無不能注意之情事
    ，竟疏未注意車前狀況，並貿然以時速50公里以上之速度前
    行，適有行人即上訴人違規穿越恆光橋（距離被上訴人所駕
    駛機車至少13.1公尺），被上訴人閃避不及撞及上訴人（下
    簡稱系爭事故），致上訴人受有左側第5、6肋骨骨折、左側
    髖股骨折、左側脛股骨折、左耳撕裂傷、多處挫擦傷等傷害
    。依民法第184條第1項前段、第193條第1項、第195條第1項
    等規定，被上訴人應賠償上訴人所支出之醫療費用、增加生
    活上之需要、精神上損害等。上訴人請求之損害賠償項目、
    金額，分別為：醫療費用新台幣（下同）6萬2708元。增加
    生活上之需要5萬7920元。精神慰撫金：60萬元。爰本於侵
    權行為之法律關係，求為命被上訴人給付72萬0628元及其法
    定遲延利息之判決。
二、被上訴人則以：伊對系爭事故之發生並無過失，縱認伊應負
    過失責任，惟上訴人請求之賠償金額，亦非全屬有據。況上
    訴人就系爭事故發生，亦與有過失，至少應負擔80%之過失
    比例，應減輕被上訴人之賠償金額。此外，伊因系爭事故而
    受有左側大臂、手臂、腕部擦挫傷、右手肘擦挫傷、左大腿
    割傷、左腰部擦挫傷等外傷，機車則右前車頭撞破、右前儀
    表燈蓋右側撞破、右側角踏板下緣護板破裂、前車頭護板脫
    落破裂、左側車身刮痕等損壞，依法得請求上訴人賠償醫療
    費用1005元、慰撫金2000元，及被上訴人所騎乘機車受損之
    修復費用9080元，並以此等債權，與上訴人之債權相抵銷等
    語，資為抗辯。
三、本件經原審判決上訴人應給付被上訴人8萬7755元，及自94
    年6月15日起至清償日止，按週年利率5%計算之利息，並駁
    回上訴人其餘之訴。上訴人就原審判決其敗訴部分提起上訴
    ，並為上訴之追加，聲明為：（一）原判決不利於上訴人部
    分廢棄。（二）上開廢棄部分，被上訴人應再給付上訴人31
    萬1720元。被上訴人答辯聲明：上訴駁回。被上訴人就原審
    判決其敗訴部分提起附帶上訴，聲明為：（一）原判決不利
    於被上訴人部分廢棄。（二）上開廢棄部分，上訴人在第一
    審之訴駁及其假執行之聲請均駁回。上訴人答辯聲明：附帶
    上訴駁回。
四、兩造不爭執之事實（見本院95年4月17日、6月5日準備程序
    筆錄）
（一）被上訴人於93年7月14日下午6時58分許，騎乘系爭機車，
      沿台北市文山區恆光橋由南往北方向行駛，於行經系爭地
      點時，撞及正穿越恆光橋之上訴人，致上訴人受有左側第
      5、6肋骨骨折、左側髖股骨折、左側脛股骨折、左耳撕裂
      傷、多處挫擦傷等傷害，因犯刑法第284條第1項前段過失
      傷害罪，經原審94年度店交簡字第37號刑事判決（下簡稱
      刑事判決，該案件則簡稱刑事案件）判處拘役30日得易科
      罰金確定，已執行完畢。
（二）上訴人為行人，其穿越恆光橋之行為，係在劃有分向限制
      線路段穿越道路，違反道路交通安全規則第134條第1項第
      2款規定。
（三）上訴人在台北市立萬芳醫院（下簡稱萬芳醫院）國防大學
      國防醫學院三軍總醫院（下簡稱三總）之骨科診療，共計
      支出醫藥費用1萬7456元（原證二之1、2、3、4、1 4），
      上訴人另在三總就診支出2152元（原證二之7、8、9、10
      、11、13、17）。又上訴人於94年11月14日長庚紀念醫院
      （下簡稱長庚醫院）進行移除左脛骨內固定器手術，有支
      出取出固定器手術費用6513元。以上費用被上訴人均不爭
      執為上訴人因系爭事故受傷後，需治療之必要費用支出。
（四）被上訴人已在系爭事故發生後，給付上訴人醫療費用1萬
      6056元，並於93年7月21日給付上訴人3萬6000元作為賠償
      之用，上訴人在本件請求被上訴人給付金額中，並沒有扣
      除被上訴人前開已經給付之部分。
（五）上揭事實，並有兩造不爭執其形式真正（見本院同上筆錄
      ）之診斷證明書、醫療費用收據（以上均影本）附卷可稽
      （見原審附民卷第6頁、第8頁至第11頁、第14頁至第18頁
      、第20頁至第21頁、第24頁），自堪信為真實。
五、本件經本院於95年4月17日、6月5日與兩造整理並協議簡化
    之爭點為（見本院同上筆錄，並依本院論述之先後順序而調
    整其次序，先此敘明）
（一）系爭事故之發生是否為被上訴人過失傷害行為所致？
  １、被上訴人在系爭事故發生時，騎乘系爭機車有無超速行為
      ？
  ２、系爭事故發生原因是否為被上訴人未注意車前狀況所致？
  ３、上訴人所受損害與被上訴人行為間有無相當因果關係？
（二）上訴人各項請求是否應予准許？
  １、上訴人在萬芳醫院神經外科、三總神經外科、中醫科、長
      庚醫院骨科、保安堂中醫診所（下簡稱保案堂）診療支出
      之醫藥費用，暨診斷證明書費50元，與系爭事故之發生是
      否有關？該費用之支出是否為治療上訴人身體傷害之必要
      費用？
  ２、中醫推拿支出6750元部分，與系爭事故之發生是否有關？
      該費用之支出是否為治療上訴人身體傷害之必要費用？
  ３、小腿脛骨內不銹鋼手術支出費用6513元，與系爭事故之發
      生是否有關？該費用之支出是否為治療上訴人身體傷害之
      必要費用？
  ４、上訴人請求被上訴人賠償其損害，包括柺杖輪椅4450元、
      交通費用及預估交通費用2萬3120元，是否有據？
  ５、上訴人所受精神上損害為何？其請求被上訴人賠償慰撫金
      40萬元，金額是否適當？
（三）上訴人是否與有過失？若有，過失程度為何？
（四）被上訴人抵銷抗辯部分有無理由？
  １、醫藥費用1005元？
  ２、機車修復費用9080元？
  ３、慰撫金2000元？
六、茲分別論述如下
（一）系爭事故之發生，為被上訴人過失傷害行為所致。
  １、被上訴人騎乘系爭機車有超速行為，且為系爭事故發生之
      原因之一。
 （１）按行車速度，依速限標誌或標線之規定，無標誌或標線
       者，行車時速不得超過50公里，道路交通安全規則第93
       條第1項第1款定有明文。
  （２）經查，系爭事故發生之系爭地點路段，行車時速不得超
        過50公里，為兩造所無異詞，且有道路交通事故調查報
        告表（一）附於刑事案件之臺灣臺北地方法院檢察署94
        年度偵字第1225號偵查卷宗可稽（見刑事案件偵查三卷
        第27頁），並經原審調卷查明無訛。
  （３）又被上訴人騎乘系爭機車發生系爭事故時，煞車痕長達
        13.1公尺，為兩造所不爭執，復有道路交通事故現場圖
        可佐（見刑事案件偵查三卷第13頁），對照一般公路汽
        車煞車距離、行車速度對照表，可知被上訴人當時行車
        速度大約在50至55公里左右（見刑事案件偵查四卷第18
        頁）等情，亦經原審核對刑事案件無誤。由是以觀，被
        上訴人於系爭事故發生前，騎乘系爭機車之行車速度，
        確實超過上開速限規定，應屬無疑。
  （４）被上訴人雖辯稱：系爭事故發生現場為下坡路段，所造
        成之煞車痕及倒地摩擦痕比較長云云。然而，依一般公
        路汽車煞車距離、行車速度對照表附交通部函說明（三
        ）所載，該對照表在坡道路面煞車時仍可適用。況被上
        訴人係沿台北市文山區恆光橋由南往北方向行駛，於行
        經恆光橋下坡路段前，橋面尚非屬於坡道之路段，即已
        開始煞車，行至撞擊上訴人之系爭地點，始係恆光橋下
        坡路段之開始，此觀諸刑事案件偵查卷所附道路交通事
        故現場圖所畫被上訴人煞車痕跡起始點、上訴人所提恆
        光橋照片（見原審卷第49頁），即可得知。故被上訴人
        上開所辯，尚無足取。由是益證被上訴人在系爭事故發
        生時，行車速度確實有超逾時速限制50公里，堪以認定
        。
  （５）再者，被上訴人騎乘系爭機車超速行駛，為系爭事故肇
        事原因之一等節，業經台北市車輛行車事故委員會鑑定
        屬實，有該會鑑定意見書可稽（見刑事案件偵查三卷第
        31頁至第32頁），亦經原審查核無誤，且刑事判決亦為
        同一之認定。
  （６）準此，被上訴人在系爭事故發生時，騎乘系爭機車確有
        超速行為，應可確定。
  ２、被上訴人未注意車前狀況，亦為系爭事故發生原因之一。
  （１）按汽車行駛時，駕駛人應注意車前狀況及兩車併行之間
        隔，並隨時採取必要之安全措施。道路交通安全規則第
        94條第3項規定甚明。
  （２）查被上訴人由南往北方向，行經系爭地點時，應得以注
        意到上訴人有違規跨越橋面之行為，此由上訴人當時係
        自西往東跨越橋面，被上訴人行車經過系爭地點前，上
        訴人已跨越橋面中心，將行至東側人行道之路面上，被
        上訴人觀察到上訴人上述跨越橋面行為時，離上訴人尚
        有13.1公尺（即以煞車痕判斷），是以被上訴人當時行
        車速度在50至55公里為基準，則所需反應距離在10.4至
        11.44公尺之間，尚屬被上訴人可以注意、反應之距離
        內。
  （３）參諸系爭事故當時現場狀況為晴天、路面乾燥、無缺陷
        、無障礙物、視距良好等情形，顯見被上訴人並無不能
        注意之情事等情狀，足徵被上訴人確實未注意車前狀況
        。
  （４）甚者，被上訴人騎乘機車未注意車前狀況，為系爭事故
        肇事原因之一等節，亦經台北市車輛行車事故委員會鑑
        定屬實，有該會鑑定意見書可稽，復經原審調卷查明無
        訛。
  （５）綜此，被上訴人未注意車前狀況，亦為系爭事故之發生
        原因之一，洵堪認定。
  ３、上訴人所受損害與被上訴人行為間，有相當因果關係。
  （１）按因過失，不法侵害他人之權利者，負損害賠償責任，
        民法第184條第1項前段定有明文。所謂過失，不僅指雖
        非故意，但按其情節應注意、能注意而不注意之情形，
        即對於侵權行為之事實，雖預見其發生，而確信其不發
        生之情形亦包括在內。又所謂相當因果關係，係指無此
        行為，雖必不生此損害，有此行為，通常即足生此損害
        ，是為有因果關係，而如無此行為，必不生此損害，有
        此行為，通常亦不生此損害，自無因果關係之情形。
  （２）經查，上訴人因系爭事故而受有左側第5、6肋骨骨折、
        左側髖股骨折、左側脛股骨折、左耳撕裂傷、多處挫擦
        傷等傷害，業經上訴人提出台北市立萬芳醫院診斷證明
        書在卷可憑（見原審附民卷第6頁），被上訴人對此並
        不爭執。而上訴人之上開傷害確實係因系爭事故發生後
        所致者，有道路交通事故補充資料表、上訴人當時照片
        足證（見刑事案件偵查三卷第23頁、第46頁至第50頁）
        ，亦經原審查對無誤。是故，上訴人主張其所受上開身
        體傷害，與被上訴人之過失行為間有相當因果關係，應
        堪採信。
（二）上訴人各項請求在23萬6611元之範圍內，應予准許，逾此
      部分，則屬無據。
  １、上訴人請求診斷證明書費50元，應予准許。至上訴人在萬
      芳醫院神經外科、三總神經外科、中醫科、長庚醫院骨科
      、保安堂等處診療所支出之醫藥費用，均不得向被上訴人
      請求賠償。
  （１）上訴人主張：系爭事故發生時，醫院急診處係就立即可
        見之傷害先為處理、治療，故斯時開立之診斷證明書未
        將腰椎傷害列入。但伊於93年11月9日發現腰椎受傷害
        ，即先至神經外科就診，離系爭事故發生時點僅4個月
        餘，足見屬於因系爭事故延伸之傷害。又上訴人前曾經
        施行骨科手術，因年事已高，自有輔以中醫治療之必要
        云云。
  （２）按民法第193條第1項所謂增加生活上之需要，係指被害
        以前並無此需要，因被害以後始有支付此費用之必要者
        而言；是以身體、健康被害，經延醫治療所支出之醫療
        費用，如確屬必要者，始得請求損害賠償。
  （３）次按診斷書費用，如係被害人為證明損害發生及其範圍
        所必要之費用，應納為損害之一部分，得請求加害人賠
        償（最高法院92年度台上字第2653號判決、94年度台上
        字第198號判決意旨參照）。因此，上訴人於93年10月6
        日為開立診斷證明書而支出50元（見原審附民卷第12頁
        ），係上訴人為證明損害發生及其範圍所必要之費用，
        應屬損害之一部分，自得請求被上訴人賠償。原審認此
        部分非屬於為治療上訴人傷害所必需之費用，而不得請
        求被上訴人賠償，見解尚有未洽，不能維持。
  （４）再查，上訴人於94年1月20日萬芳醫院神經外科支出醫
        療費用320元（見原審附民卷第13頁）部分，經原審函
        詢萬芳醫院，萬芳醫院於94年11月8日函覆稱：上訴人
        於93年7月14日急診時，並無腰部傷害之主訴，94年1月
        20日上訴人曾經至神經外科門診，主訴為膝部及下背痛
        ，與93年7月14日之傷害（即系爭事故）有可能有相關
        ，但無法證實（見原審卷第93頁）。由是可知，萬芳醫
        院對於上訴人上揭膝部、下背痛，是否與系爭事故所致
        傷害間有關連一節，表明可能有關，但無法證實，即難
        以此採認上訴人至萬芳醫院就診所醫治之身體不適症狀
        ，確與系爭事故所致傷害間有關連。換言之，此部分傷
        害是否與系爭事故有關，上訴人尚未盡舉證之責。
  （５）另查，上訴人於三總神經外科治療，而先後於93年11月
        9日支出醫療費用370元、93年12月14日支出醫療費用37
        0元、93年12月28日支出醫療費用420元（分見原審附民
        卷第19頁、第22頁、第23頁）等部分，經原審函詢三總
        上訴人所接受之上述醫療行為，是否與系爭事故所致身
        體傷害之治療有關連，三總於94年11月1日函覆表示：
        神經外科部分：甲○○○女士93年11月9日至神經外科
        初診，主訴4個月前曾因受傷導致左側肢體麻，於93年
        12月22日接受腰椎磁振檢查發現有腰椎間盤韌帶裂傷，
        此與93年7月14日萬芳醫院診斷證明書（即原審附民卷
        第6頁所附之診斷證明書）上所示之傷病無關連（見原
        審卷第85頁）等節。因此，三總就其對上訴人所施行之
        治療行為，明確表示與上訴人因系爭事故所受傷害間無
        關連，自難以上開醫療費用支出，即認為上訴人至三總
        就診所醫治之身體不適症狀，與系爭事故所致傷害間有
        關連，至為明確。
  （６）再者，上訴人於94年2月24日在三總中醫門診支出醫療
        費用310元（見原審附民卷第25頁）部分，參諸上開三
        總94年11月1日覆函說明二所載：上訴人於94年2月24日
        因右肩酸痛無力、左下腿偶抽痛，再次複診，94年3月
        24日再次複診等情以觀，然上訴人因系爭事故所受身體
        傷害為左側第5、6肋骨骨折、左側髖股骨折、左側脛股
        骨折、左耳撕裂傷、多處挫擦傷，均位於身體左側部位
        ，傷害情狀則以骨折為重，是則上訴人自94年2月24日
        之後所治療之右肩酸痛無力、左下腿偶抽痛，是否與系
        爭事故肇致之傷害有因果關係，尚難以此證明。基此，
        上訴人復主張其自94年3月至9月間，至三總中醫門診7
        次、每次費用310元，共計為2170元，請求被上訴人賠
        償等節，因上訴人自94年2月24日之後，於三總中醫門
        診求診之身體症狀，難認與系爭事故有關連，其請求被
        上訴人賠償，自均屬無據。
  （７）上訴人另主張其曾於長庚醫院94年1月28日骨科門診支
        出150元，並提出醫療費用收據為證（見原審附民卷第
        26頁）。但查，該醫療費用收據僅記載掛號費100元、
        部分負擔50元，惟由醫師診察之身體症狀究竟如何，無
        由得悉，亦不能據以認定上訴人此項費用支出，係為治
        療系爭事故所受身體傷害。
  （８）至於上訴人復主張其至保安堂診療支出醫療費用2190元
        ，而提出醫療診斷證明及明細表以佐（見原審卷第48頁
        ，即原證四）云云。然依該證明及明細表所載，上訴人
        接受此項中醫診療之時間為94年6月16日至94年6月27日
        ，病名則為關節痛（多處部位腰、肋骨、左背、右肩、
        左下肢、右膝），所導致關節痛之原因為何，就此難以
        得知。況上訴人接受治療之時間，距離系爭事故發生時
        間相隔甚久，是否確實與系爭事故間有關，實難證明。
        且保安堂亦函覆：上開症狀距系爭事故相隔11個月，是
        否與之有關連，實在難以明確判斷等節（見本院卷第69
        頁）。準此可見，上訴人此部分醫療費用之支出，難認
        為治療系爭事故所致傷害之必須，應堪認定。
  （９）準此，上訴人此部分請求診斷證明書費50元，應予准許
        ，至上訴人在萬芳醫院神經外科、三總神經外科、中醫
        科、長庚醫院骨科、保安堂等處診療所支出之醫藥費用
        ，均不能證明與系爭事故之發生有關，故上開醫療費用
        之支出，即非為治療上訴人身體傷害之必要費用，自不
        得向被上訴請求損害賠償。
  ２、中醫推拿支出6750元部分，上訴人未提出任何證據證明與
      系爭事故之發生有關，該費用之支出自不能認定屬治療上
      訴人身體傷害之必要費用。
 （１）上訴人主張：按國人就醫習慣，泰半有仰賴中醫治療及
       調理之情形，骨折可以藉由中醫治療痊癒之情形，亦事
       所常見，上訴人並有提出保安堂中醫診所之醫療診斷證
       明及明細表（原證四），被上訴人就上訴人支出此一費
       用自有賠償之責云云。
 （２）然查，上訴人主張其至保安堂診斷支出醫療費用2190元
       部分，不能請求被上訴人賠償，已如上１之（８）所述
       ，故上訴人以原證四為證，已乏依據。
 （３）此外，上訴人僅空言主張其在94年8月至9月間曾接受中
       醫推拿支出6750元，但未提出相關單據以為證明，自難
       認其確實有此部分醫療費用之支出，更不能認定與系爭
       事故之發生有關，至為明悉。
 （４）從而，上訴人請求被上訴人賠償此部分費用支出，要屬
       無據，不能准許。
  ３、小腿脛骨內不銹鋼手術支出費用6513元，與系爭事故之發
      生有關，該費用之支出為治療上訴人身體傷害之必要費用
      ，堪予認定。
      經查，上訴人主張其於於94年11月14日在長庚醫院進行移
      除左脛骨內固定器手術，有支出取出固定器手術費用6513
      元，此為被上訴人所不爭執（見上四之（三）所示），佐
      該系爭事故發生後之診斷證明書所載情形（見原審附民卷
      第6頁），顯見此部分費用，確係因系爭事故受傷後需治
      療之必要，應毋庸置疑。
  ４、上訴人請求被上訴人賠償柺杖輪椅4450元、交通費用5990
      元部分，應予准許，逾此部分，即屬無據。
  （１）參諸三總94年11月1日函記載：上訴人在93年7月29日至
        該院中醫科門診時係以輪椅推進診間者（見原審卷第85
        頁、說明二）；萬芳醫院94年11月8日函述及：93年7月
        14日受傷後可以以柺杖行走（見原審卷第93頁）等情以
        觀，足知上訴人在系爭事故發生後身體受傷，除有使用
        輪椅、柺杖之必要外，更確實有使用輪椅、柺杖之情形
        存在。雖上訴人未提出支出單據以為證明，然參酌萬芳
        醫院所述市價柺杖約450元、輪椅中價位者為4000元之
        情，本院認上訴人此項請求以4450元，應屬有據。
  （２）按當事人已證明受有損害而不能證明其數額或證明顯有
        重大困難者，法院應審酌一切情況，依所得心證定其數
        額。民事訴訟法第222條第2項定有明文。查上訴人主張
        因系爭事故受傷，而有使用計程車代步之情形，應符常
        情。雖上訴人未提出相關證據以為證明，但審酌本件情
        況，應認上訴人確有搭乘計程車之必要，自應由本院定
        其數額。
  （３）又上訴人確有在萬芳醫院、三總創傷科、骨科診療，合
        計支出醫藥費用1萬7456元（原證二之1、2、3、4、14
        ）；另在三總就診支出2152元（原證二之7、8、9、10
        、11、13、17）等事實，為被上訴人所無異詞（見上四
        之（三）所載）。基此，上訴人於上開就診時日所支出
        之計程車費用合計5990元（詳見本院卷第34頁至第35頁
        紅筆勾選處所示，計算式：200+200+200+720+720+720+
        720+720+720+350+720=5990），即應予准許。
  （４）至上訴人其餘部分計程車交通費用之請求，係因上２、
        ３所示不得請求之醫療費用部分日期所支出，難認與系
        爭事故有關，故上訴人此部分請求，不應准許。
  ５、上訴人請求被上訴人賠償慰撫金20萬元，應屬有據，逾此
      部分，則無理由。
  （１）按私法上權利可分為財產權及非財產權，其中非財產權
        即人身權，凡與權利主體之人格或身分不能分離之權利
        屬之，包括人格權及身分權。在人格權部分，則包含姓
        名權（民法第19條）、生命權、身體權、健康權、名譽
        權、自由權、信用權、隱私權、貞操權等；其中身體權
        係以保持身體之完全為內容之權利。承上所述，上訴人
        所受侵害之權利內容為左側第5、6肋骨骨折、左側髖股
        骨折、左側脛股骨折、左耳撕裂傷、多處挫擦傷，顯然
        身體受有傷害，有形組織遭破壞，故屬於身體權受有損
        害者。依上開法條規定，自得請求被上訴人賠償其非財
        產上損害，給付慰撫金。
  （２）又非財產上之損害賠償為民事損害賠償之一脈，因之，
        非財產上損害賠償亦當然採賠償全部損害之原則。故而
        計算損害之大小時，應依附賠償權利人感受痛苦之諸因
        素而計算，乃當然之結果。又所謂相當金額之計算，應
        以實際加害之情形、被害人所受精神上痛苦之程度、賠
        償權利人之身分地位、經濟能力，並斟酌賠償義務人之
        經濟狀況、可歸責之程度等定之。
  （３）經查，上訴人所受精神上痛苦為：上訴人為31年7月15
        日生，有戶籍謄本在卷足參（見原審卷第23頁），其育
        有3名子女，皆已成年並有正當職業，正值可享晚年清
        閒、含飴弄孫之樂之際，突遭逢系爭事故受傷，造成行
        動上之不便等情，亦經上訴人陳述甚詳，並為被上訴人
        所不爭執。再者，上訴人在系爭事故發生後，為治療身
        體傷害，而於93年7月至12月間多次往返醫院就診，亦
        為兩造所不爭執。故其所受精神上痛苦，應參酌此等治
        療身體傷害相關過程、情狀加以認定。
  （４）再者，上訴人身分地位及經濟能力等為：上訴人育有3
        名子女，皆已成年並有正當職業，亦經上訴人陳述綦詳
        ，另有利息所得收入、不動產等財產，則經原審依職權
        調閱上訴人財產明細查閱無訛（見原審卷第72頁至第75
        頁），就此等經歷資料、財產狀況等，被上訴人並不爭
        執。
  （５）另查，被上訴人學經歷、經濟狀況：被上訴人政治大學
        資訊系4年級在學之學生，既無恆產尚無法就業謀生等
        情狀，亦為兩造所不爭執，且有被上訴人財產所得調件
        明細表附卷可證（見原審卷第68頁至第71頁）。
  （６）爰審酌以上一切情狀，認上訴人所請求之金額以20萬元
        為相當，逾此部分，則不予准許。
  ６、綜此，上訴人得請求之各項損害賠償合計為23萬6611元（
      計算式：17456（見上四之（三）所示）+2152（見上四之
      （三）所示）+50（見上１所載）+6513（見上３所載）+4
      450（見上４所載）+5990（見上４所載）+200000（見上
      ５所載）=236611），逾此部分之請求，即屬無據。
（三）上訴人就系爭事故之發生，應屬與有過失，且其過失程度
      為50％。
  １、按損害之發生或擴大，被害人與有過失者，法院得減輕賠
      償金額或免除之。民法第217條第1項定有明文。職是，過
      失相抵係就賠償義務人之過失與賠償權利人之過失，相互
      比較，以定責任之有無及範圍，並非兩者互相抵銷。過失
      相抵之功能，非僅限制被害人或賠償權利人過失所生損害
      不許轉嫁與加害人或賠償義務人而已，在現今民事訴訟制
      度關於因果關係之認定，只許認定全部有因果關係，或完
      全無因果關係，而不許認定部分有因果關係，此時過失相
      抵制度正足以調整此種僵硬制度所造成之偏差，以實現公
      平裁判之目的，尤其在交通事故之損害賠償方面，有不少
      情形係雙方之過失所共同造成，加害人與被害人僅係相對
      之觀念，過失之輕重與損害之大小並不一致，有時過失重
      者因所受損害較大，而成為被害人之情形亦屬有之，此時
      適用過失相抵法則，自可避免不公平裁判之發生。又所謂
      被害人與有過失，乃係被害人苟能盡其善良管理人之注意
      ，即得避免損害發生原因事實之成立或損害之發生與擴大
      ，竟不注意之意（最高法院58年度台上字第3427號判決意
      旨參照）。
  ２、再按，在禁止穿越、劃有分向限制線、設有劃分島或護欄
      之路段或三車道以上之單行道，不得穿越道路，道路交通
      安全規則第134條第1項第2款定有明文。而上訴人為行人
      ，其穿越恆光橋之行為，係在劃有分向限制線路段穿越道
      路，違反本款規定，且為兩造不爭執之事實。
  ３、查上訴人違規穿越恆光橋道路之舉、被上訴人超速未注意
      車前狀況，均構成系爭事故之肇事原因，業如上述。次查
      ，上訴人所述其本行走於恆光橋兩側行人路道，本欲藉由
      橋旁兩側階梯下橋，但適逢橋中央下橋紅磚道施工一事縱
      然屬實，則上訴人亦當循恆光橋兩側行人路道原路折返方
      為正當，豈可違規穿越道路，故其所述顯不足取。據此，
      上訴人未遵守前開道路交通安全規則之規定，率而穿越道
      路，既然亦為系爭事故發生之原因，而其在此事故發生之
      路段應注意不得隨意穿越道路，竟未能注意而輕率地違反
      上開規定，造成系爭事故之發生，自有過失，且其過失與
      其身體傷害結果發生間有相當因果關係，均堪認定。
  ４、是以，本件應適用過失相抵之法則，經核上訴人之前開過
      失程度後，認為被上訴人與上訴人應各負二分之一責任，
      故上訴人得請求被上訴人賠償之金額應減輕為11萬8306元
      （計算式：236611×1/2＝118306，元以下四捨五入，以
      下同）。
（四）被上訴人之抵銷抗辯，於1503元部分有理由，逾此部分，
      則屬無據。
  １、上訴人違規穿越恆光橋道路為系爭事故肇事原因、為有過
      失，已如上述，是依民法第184條第1項前段對被上訴人應
      負侵權行為損害賠償之責。
  ２、醫藥費用1005元部分，應予准許。
  （１）經查，被上訴人因上訴人違規穿越恆光橋面道路之行為
        ，而受有左側大臂、手臂、腕部擦挫傷、右手肘擦挫傷
        、左大腿割傷、左腰部擦挫傷等外傷，同有前開道路交
        通事故補充資料表足證，另有診斷證明書可稽（見原審
        卷第15頁），該等傷害既屬於系爭事故發生當日所生者
        ，應可認與上訴人前述過失行為間有相當因果關係。
  （２）次查，被上訴人為治療前述傷害而支出醫療費用290元
        、325元、390元，共計1005元，有萬芳醫院醫療費用收
        據附卷足憑（見原審卷第16頁、第17頁），堪認為治療
        系爭事故所致前開身體傷害之必要費用，其請求上訴人
        賠償，自屬有據。
  ３、機車修復費用9080元，不能准許。
      經查，被上訴人之機車雖因系爭事故而有右前車頭撞破、
      右前儀表燈蓋右側撞破、右側角踏板下緣護板破裂、前車
      頭護板脫落破裂、左側車身刮痕等損壞，有道路交通事故
      補充資料表可證（見偵查卷三第23頁），亦經原審調卷查
      明無誤。惟細觀被上訴人提出之估價單（見原審卷第18頁
      ），其製作日期為94年3月9日，距系爭事故發生時已然近
      8個月，其上又無修繕人之姓名、商店名稱，且估價單尚
      非修繕費用支出之單據，僅供作價格估計之用，尚難認為
      被上訴人確實因系爭事故而致機車損壞，有支出修繕費用
      之情狀，其請求上訴人賠償9080元，尚非可採。
  ４、慰撫金2000元，應予准許。
      觀諸被上訴人所受身體傷害大抵屬於擦挫傷，傷害程度非
      重，且治療期間短暫，故認其請求之慰撫金2000元，尚屬
      允當。
  ５、綜此，被上訴人得向上訴人主張之各項損害賠償合計為30
      05元（計算式：1005元（見上２所載）+2000（見上４所
      載）=3005）。然揆之上（三）所述，本件應適用過失相
      抵之法則，二造應各負二分之一責任，故被上訴人得向上
      訴人主張賠償之金額應減輕為1503元（計算式：3005×1/
      2＝1503）。因而，被上訴人之抵銷抗辯，於1503元部分
      有理由，逾此部分，則屬無據。
（五）基此，上訴人得請求被上訴人賠償之金額11萬8306元，應
      扣除被上訴人業已付之1萬6056元及3萬6000元（見上四之
      （四）所示），再扣除被上訴人抵銷抗辯有理由之1503元
      ，職是，上訴人得請求上訴人給付之金額，應為6萬4747
      元（計算式：000000-00000-00000-0000=64747），逾此
      部分，即為無理由。原審先扣除被上訴人已給付之1萬605
      6元及3萬6000元，再計算過失相抵（見原審判決第14頁、
      第15頁），尚有違誤，併此指明。
七、按負損害賠償責任者，除法律另有規定或契約另有訂定外，
    應回復他方損害發生前之原狀。因回復原狀而應給付金錢者
    ，自損害發生時起，加給利息。民法第213條第1、2項定有
    明文。復按民法第213條第2項所謂因回復原狀而應給付金錢
    者，例如所侵害者為金錢，則應返還金錢，如所侵害者為取
    得利益之物，則於返還原物外，更應給付金錢抵償其所得利
    益，始克回復原狀。是我民法明定身體健康之傷害，應為金
    錢賠償（民法第193條、第195條第1項前段），此即民法第
    213條第1項所謂法律另有規定，自無適用同條第2項規定之
    餘地，最高法院著有56年台上字第1863號判例可資參照。又
    給付無確定期限者，債務人於債權人得請求給付時，經其催
    告而未為給付，自受催告時起，負遲延責任。其經債權人起
    訴，或依督促程序送達支付命令，或為其他相類之行為者，
    與催告有同一之效力；遲延之債務，以支付金錢為標的者，
    債權人得請求依法定利率計算之遲延利息，民法第229條第
    2項、第233條第1項前段分別定有明文。因此，上訴人請求
    被上訴人給付自起訴狀繕本送達日（見附民卷第27頁）翌日
    （即94年6月15日）起至清償日止，按週年利率5%計算之遲
    延利息，亦屬有據。
八、綜上所述，上訴人基於民法第184條第1項前段、第193條第1
    項、第195條第1項等規定，請求被上訴人負損害賠償責任，
    自屬有據。從而，被上訴人本於上揭法律關係，請求被上訴
    人給付6萬4747元，及自94年6月15日起至清償日止，按週年
    利率5%計算之利息等部分，為有理由，應予准許。逾此所為
    請求，為無理由，應予駁回。又上開應准許部分，係命被上
    訴人給付金額未逾50萬元，應依職權宣告假執行。至於上訴
    人敗訴部分，其假執行之聲請失所附麗，應併予駁回。原審
    駁回上訴人之請求部分（即指上訴人上訴部分），為上訴人
    敗訴之判決，及駁回其假執行之聲請，並無不合。上訴意旨
    指摘原判決不當，求予廢棄改判，為無理由，應予駁回。又
    原審就超過上開應准許而為被上訴人敗訴判決部分（指原審
    命被上訴人給付2萬3008元及法定遲延利息部分，計算式：
    00000-00000=23008），並為假執行之宣告，自有未洽。附
    帶上訴意旨就此部分指摘原判決不當，求予廢棄改判，為有
    理由。爰由本院予以廢棄改判，如主文第3項所示。另上開
    應准許部分，原審判命被上訴人給付，並為假執行之宣告，
    核無違誤，附帶上訴意旨，就此部分，仍執陳詞，指摘原判
    決不當，求予廢棄，為無理由，應駁回其附帶上訴。
九、本件事證已臻明確，至於未論述之爭點；兩造其餘之攻擊或
    防禦方法；未經援用之證據，經本院斟酌後，認為均不足以
    影響本判決之結果，自無一一詳予論駁之必要，併此敘明。
十、據上論結，本件上訴人之上訴無理由，被上訴人之附帶上訴
    為一部有理由，一部無理由，依民事訴訟法第450條、第449
    條第1項、第79條、第78條判決如主文。
中    華    民    國    95    年    7     月    5     日
                  民事第14庭  審判長法  官  許正順
                                    法  官  魏麗娟
                                    法  官  鍾任賜
正本係照原本作成。
不得上訴。
中    華    民    國    95    年    7     月    7     日
                                    書記官  王敬端


司法院資訊處製作；財團法人民間司法改革基金會備份。
